【裁判字號】    95,上,19
【裁判日期】    950509
【裁判案由】    侵權行為損害賠償
【裁判全文】
臺灣高等法院臺南分院民事判決    95年度上字第19號
上  訴  人  乙○○
訴訟代理人  李金澤  律師
複 代 理人  王竑力  律師
被 上 訴人  甲○○
上列當事人間請求侵權行為損害賠償事件，上訴人對於中華民國
94年12月15日臺灣臺南地方法院所為第一審判決（94年度訴字第
1015號）提起上訴，被上訴人減縮應受判決事項之聲明，本院於
95年4月25日言詞辯論終結，判決如下：
    主      文
上訴駁回。
第二審訴訟費用由上訴人負擔。
原判決主文第一項所命給付減縮為：新臺幣壹佰貳拾參萬玖仟參
佰柒拾柒元，及自民國九十四年十一月二十二日起至清償日止，
按年息百分之五計算之利息。
    事實及理由
一、被上訴人主張：上訴人於93年5月7日上午11時45分許，在臺
    南縣仁德鄉○○路○段212號前，因所駕駛車牌號碼1561-JD
    號自小客車操控失當駛入機慢車道，右前車頭自後追撞伊所
    騎乘KD2-507號重機車車尾使伊人車倒地，伊受有「右側恥
    骨骨盆骨折、薦椎骨折、右大腿挫傷血腫」等傷害。伊因上
    訴人之過失傷害行為，致身體、健康受有損害，爰依民法第
    184條第1項前段、第193條第1項、第195條第1項規定，請求
    上訴人賠償所受損害：醫藥費36,871元、交通費3,900元、
    購買用品費用1,699元、看護費用135,000元、減少勞動能力
    1,159,023元、精神慰撫金40萬元，共計1,736,493元（原起
    訴請求1,837,993元：醫藥費38,371元、交通費3,900元、購
    買用品費用1,699元、看護費用135, 000元、減少勞動能力
    1,159,023元、精神慰撫金50萬元，原判決就超過部分駁回
    被上訴人之請求，未據聲明不服，業已確定），另因已受領
    汽車強制責任保險之理賠給付497,116元，請求給付金額減
    縮為1,239,377元，原審判命給付並無不合，被上訴人之上
    訴並無理由，聲明求為判決：
    (一)上訴駁回。
    (二)第二審訴訟費用由上訴人負擔。
二、上訴人則以：就本件車禍發生原因，由上訴人所駕小客車左
    後保險桿及後車廂確有遭撞之痕跡以觀，應係受他人所駕貨
    車追撞始失控追撞被上訴人，發生車禍應屬外力所致，上訴
    人應僅負一半責任始符公平。被上訴人受傷後是由親友照顧
    ，並未實際請人看護照顧，未受有「看護費用」之損失。由
    被上訴人所提薪資單無法判定車禍受害當時確有勞動能力及
    工作收入，原審遽認受有「減少勞動能力損失」1,159,023
    元，有失率斷。另由台南市立醫院及成大醫院函均表示此種
    骨折無需手術治療，以保守藥物治療即可復原，被上訴人並
    未開刀，原判決以被上訴人曾住院開刀而判定慰撫金40萬元
    ，尚有末洽，應酌減為25萬元，始為合宜等語，資為抗辯。
    並聲明求為判決：
    (一)原判決不利上訴人部分廢棄。
    (二)上開廢棄部分，被上訴人在第一審之訴駁回。
    (三)訴訟費用由被上訴人負擔。
三、兩造不爭執點（見本院卷第45至47頁）：
    (一)上訴人領有小客車駕駛執照，於民國93年05月07日上午11
      時45分許，駕駛車號1561-JD自小客車，沿台南縣仁德鄉
      ○○路○段外側快車道由西往東方向行駛，行經該路段
      212號前時，本應注意汽車行駛時，駕駛人應注意車前狀
      況，並隨時採取必要之安全措施，以避免危險之發生，而
      依當時天候晴、日間自然光線、路面乾燥、無缺陷、亦無
      障礙物，並無不能注意之情事，上訴人應注意、能注意竟
      疏未注意車前狀況，並因自行操控失當，致所駕駛之自小
      客車失控駛入機慢車道。適有考領重機車駕駛執照之被上
      訴人騎乘車牌號碼KD2-507號重機車，沿台南縣仁德鄉○
      ○路○段機慢車道由西向東方向騎駛在該處，上訴人未及
      煞避致其所駕駛自小客車之右前車頭處自後追撞被上訴人
      所騎乘機車之車尾，被上訴人因而人車倒地，受有「右側
      恥骨骨盆骨折、薦椎骨折、右大腿挫傷血腫」等傷害。車
      禍事故發生後，經台南縣警察局歸仁分局員警到場處理，
      在警員尚不知何人為肇事車輛之駕駛人前，上訴人即主動
      表示其為駕駛人並自首犯行，接受裁判。案經被上訴人訴
      請台南縣警察局歸仁分局報請臺灣臺南地方法院檢察署檢
      察官偵查後，以94年度偵字第4419、4421號起訴書提起公
      訴，並經第一審即原審法院94年度交易字第44號刑事判決
      判處上訴人因過失傷害人，處有期徒刑三月，如易科罰金
      ，以參佰元折算壹日，上訴人雖曾提起第二審上訴即本院
      94年度交上易字第397號，惟已撤回上訴，第一審刑事判
      決業已確定。
    (二)被上訴人於93年05月07日車禍受傷後，至台南市立醫院就
      診，翌日出院。台南市立醫院函稱：「病患於民國93年05
      月07日因車禍受傷致右腿腫脹，右手疼痛及身軀多處疼痛
      ，疑右側骨盆腔骨折，經Ｘ光照射檢查，並無明顯骨折裂
      線，經藥物治療及囑咐臥床休息，並門診追蹤治療。後病
      患於門診追蹤治療，有右側骨盆腔骨折現象。並無開刀治
      療。」。奇美醫院函稱：「1.骨盆骨折造成恥骨、薦椎及
      右腿血腫，兩次住院皆因同一原因。2.右上肢為筆誤，實
      為右下肢神經障害，主要為傷害所致。…4.目前以病歷所
      知之傷害原因只有93年05月07日的車禍」；成大醫院函稱
      ：「1.甲○○於93年09月23內載本院門診，主訴因93 年
      05月07日之車禍造成骨盆骨折，經本院Ｘ光片及同位素骨
      骼掃瞄，可見其骨盆在右恥骨上、下股及右薦骨腸骨關節
      處有陳舊性傷害，且骨折尚未完全癒合。故此傷害應予在
      本院看診之前數月之傷害有關。2.因此種骨折無須手術治
      療，固以保守療法藥物治療。」。上訴人因本次車禍事故
      確受有「右側恥骨骨盆骨折、薦椎骨折、右大腿挫傷血腫
      」傷害，且被上訴人因受有上開傷害而分別前往台南市立
      醫院、奇美醫院及成大醫院診療。被上訴人所受傷害已符
      合「勞工保險殘廢給付標準表」第143項「一下肢三大關
      節中，有一大關節遺存顯著運動障害者」之第十一級殘廢
      ，喪失勞動能力百分之38.45。
    (三)本件車禍事故兩造之肇事原因，經台南縣警察局歸仁分局
      送請臺灣省台南區車輛行車事故鑑定委員會鑑定及臺灣臺
      南地方法院檢察署送請臺灣省車輛行車事故覆議鑑定委員
      會覆議結果，認為：上訴人駕駛小客車，失控偏離車道，
      為肇事原因。被上訴人無肇事原因。
    (四)上訴人對於應負侵權行為損害賠償責任，及被上訴人因本
      件車禍受傷曾支出「醫藥費」自付額38,371元、看診「交
      通費」3,900元、「購買用品費用」1,699元。
四、按因故意或過失，不法侵害他人之權利者，負損害賠償責任
    。違反保護他人之法律，致生損害於他人者，負賠償責任。
    汽車、機車或其他非依軌道行駛之動力車輛，在使用中加損
    害於他人者，駕駛人應賠償因此所生之損害，民法第184 條
    第1項前段、第2項前段、第191條之2前段分別定有明文。又
    「汽車行駛時，駕駛人應注意車前狀況及兩車併行之間隔，
    並隨時採取必要之安全措施。」道路交通安全規則第94條第
    3項定有明文。經查：
    (一)本件車禍之發生既係因上訴人駕駛小客車，失控偏離車道
      ，為肇事原因；被上訴人無肇事因素，為兩造所不爭執；
      再者，本件車禍發生當時天候晴朗、日間自然光線、村里
      道路、柏油路面、乾燥無缺陷、道路上無任何障礙物、視
      距復屬良好等情，有道路交通事故調查報告表(一)附於上開
      刑事卷內警卷可考，據此判斷，客觀上亦無不能注意之情
      事，上訴人竟疏未注意，自後追撞被上訴人所騎乘機車之
      車尾，是上訴人之前述駕駛行為，自有過失。
    (二)上訴人雖以由伊所駕小客車左後保險桿及後車廂確有遭撞
      之痕跡以觀，應係受他人所駕貨車追撞始失控追撞被上訴
      人，發生車禍應屬外力所致，伊應僅負一半責任云云。
      惟證人即現場處理本件交通事故之員警陳光中於一審刑事
      庭證稱：當時伊有查看上訴人自小客車事故後狀況，左後
      車角附近保險桿左上方處有一點點擦痕，惟左後車身並無
      擦痕，伊無法判斷該擦痕係新或舊擦痕，該擦痕並無留下
      其他車輛的車漆，且僅係擦損沒有凹陷，當時有請歸仁分
      局德南派出所警員調閱肇事地點附近之監視器，但是經回
      報該時間並查無藍色自小貨車之車輛經過等語。且上訴人
      所駕駛之自小客車車損照片（見警卷第24頁），其左後保
      險桿僅「擦損而無凹陷」。又據上訴人於警詢時所稱：遭
      不詳車號藍色自小貨車自後追撞時「身體就往後仰、再往
      前倒」，足見追撞力道甚大，則上訴人自小客車左後保險
      桿遭此撞擊，豈會僅受有如所提出交通事故照片影本之「
      擦損而無凹陷」（見本院卷第40頁）之損害？又何以調閱
      肇事地點附近監視器，在該時點附近並無所述之藍色自小
      貨車。上訴人所辯：因遭不詳車號藍色自小貨車自後追撞
      ，以致失控向右前方衝撞上訴人機車，發生車禍應屬外力
      所致，伊應僅負一半責任云云，尚無足採。
    (三)又被上訴人因此次車禍受有「右側恥骨骨盆骨折、薦椎骨
      折、右大腿挫傷血腫」傷害，故上訴人之上述過失駕車行
      為，與被上訴人所受之上述傷害結果間，具有相當因果關
      係，揆諸上開規定，上訴人對於被上訴人自應負侵權行為
      損害賠償責任，堪可認定。
五、次按不法侵害他人之身體或健康者，對於被害人因此喪失或
    減少勞動能力或增加生活上之需要時，應負損害賠償責任。
    不法侵害他人之身體、健康，被害人雖非財產上之損害，亦
    得請求賠償相當之金額，民法第193條第1項、第195條第1項
    分別定有明文。茲就被上訴人因本件交通事故所致之損害金
    額，分別審核如下：
    (一)醫療費部分：
      1.按依保險法第135條準用第103條規定，傷害保險之保險
        人固不得代位行使被保險人對於加害人之損害賠償請求
        權，惟全民健康保險法第82條規定：「保險對象因汽車
        交通事故，經本保險提供醫療給付者，本保險之保險人
        得向強制汽車責任保險之保險人代位請求該項給付。」
        全民健康保險法為保險法之特別法，依特別法優於普通
        法之原則，全民健康保險法第82條應優先於保險法第
        135條、第103條之規定而為適用。從而全民健康保險之
        被保險人因汽車交通事故，經全民健康保險提供醫療給
        付者，全民健康保險之保險人自得向強制汽車責任保險
        之保險人代位請求該項給付。而依強制汽車責任保險法
        第30條規定，於該範圍內，加害人或強制汽車責任保險
        之被保險人之損害賠償責任即因而解免，全民健康保險
        被保險人對於加害人之損害賠償請求權亦因而喪失（參
        照最高法院88年度臺上字第353號判決）。
      2.因之，被上訴人所支出之醫療費用，由全民健康保險提
        供之醫療給付部分，不得請求損害賠償。查被上訴人主
        張受傷後曾分別前往臺南市立醫院、奇美醫院、成大醫
        院就診，支出醫藥費用自負額部分合計為38,371元，提
        出醫藥費收據為憑，並為上訴人所不爭。惟經核對被上
        訴人病歷資料及醫療費收據，其中證明書費合計1,800
        元，日期分別為93.5.8、93.5.18、93.7.17各100元、
        93.7.15日200元，93.11.16日300元，94.3.19、94.5.3
        、94.8.13、94.9.22各200元，94.9.30、94.10.5各100
        元（見交附卷第16,26,38,40,43,49頁、南調卷第45,46
        頁、訴卷第62,80-82頁），在300元部分可認為其提出
        之民刑訴訟證明受有傷害所必要外，就超過之1500元部
        分非屬醫療所必要，應予扣除，其餘36,871元部分，參
        諸上開說明，再審酌被上訴人受傷情形，核屬相當且必
        要之醫療費用。
    (二)增加生活上需要之損害金額：
      1.交通費用部分：被上訴人主張受傷後，因乘坐計程車從
        住處至奇美醫院就診，支出計程車資3,900元，提出乘
        車證明為憑，且為上訴人所不爭執。次查，被上訴人受
        傷就診期間居住「臺南縣歸仁鄉○○村○○○街231 號
        4樓之6」，為上訴人所不爭執，其至奇美醫院就診確有
        支出交通費用之必要；而查歸仁鄉至永康市間客運公車
        之搭乘並非方便，加以被上訴人受傷醫治期間無法利用
        機車代步，其因就醫而以計程車進出醫院，核屬必要。
        被上訴人主張受有計程車資3,900元之損害，應屬有據
        。
      2.購買用品費用部分：被上訴人主張受傷後，為醫療及住
        院，曾購買「立止炎痛」藥250元、女用尿斗150元、傷
        藥粉500元、助行器700元、成人紙尿褲99元，合計支出
        1,699元，業據被上訴人提出收據為證，且為上訴人所
        不爭執，審酌被上訴人受傷情形，核屬必要。
      3.看護費用部分：
        (1)按看護費用為被上訴人增加生活上需要及將來維持傷
          害後健康之必需支出，被上訴人自得請求。
        (2)依被上訴人所受傷害及治療情形觀之，經向奇美醫院
          函查結果認：「…3.需人看護，依此患者狀況，需三
          個月左右。」，有奇美醫院94年8月23日奇醫字第
          3782號函及所附病情摘要及病歷可考。被上訴人主張
          3個月期間需人看護照顧，應屬有據。
        (3)又被上訴人主張醫療期間因行動不便，均賴母親、姊
          姊、先生輪流看護照顧等情，為上訴人所不爭執，查
          親屬代為照顧被害人之起居，固係出於親情，但親屬
          看護所付出之勞力，並非不能評價為金錢，只因兩者
          身份關係密切而免除支付義務，此種親屬基於身份關
          係之恩惠，自不能加惠於加害人，故應衡量及比照僱
          用專人看護情形，認為被害人即被上訴人受有相當親
          屬看護費之損害，得向加害人之上訴人請求賠償。
        (4)被上訴人主張每日看護費用1,500元，為上訴人所不
          爭執，經向臺南市住院病患家事服務業職業工會函查
          結果，該會看護工每小時100元，上班時間分：日班8
          點至20點、夜班20點至8點、全日班為24小時，住院
          時與不住院時之費用相同，以上依病人之需求而定，
          有該工會94年9月22日南市住工總字第094095號函附
          卷可考，則被上訴人主張每日之看護費用以1,500 元
          計算，應屬相當。
        (5)被上訴人主張受有3個月之看護費用損害135,000元（
          1,500×30×3＝135,000元），要屬有據。
    (三)減少勞動能力之損害金額：
      1.查被上訴人因本件事故，受有「右側恥骨骨盆骨折、薦
        椎骨折、右大腿挫傷血腫」傷害，經囑託奇美醫院鑑定
        被上訴人喪失勞動能力情形，該醫院函復稱：「患者所
        受之骨盆骨折為多重及不穩定骨折，自出院後93年5月
        13 日持續於本院復健當中，受傷後不只造成其髖關節
        活動受限及疼痛，肌力嚴重受損（病人至今仍無法正常
        行走），還造成右側神經損傷，需長期服用藥物減輕症
        狀，如上述已達到下肢三大關節之一有顯著運動功能障
        礙」，有奇美醫院94年11月1日奇醫字第4871號函所
        附病情摘要及病歷資料可稽，被上訴人主張所受傷害已
        符合「勞工保險殘廢給付標準表」第143項「一下肢三
        大關節中，有一大關節遺存顯著運動障害者」之第十一
        級殘廢等情，即屬有據，被上訴人喪失勞動能力百分之
        38 點45，復為兩造所不爭，如上所述。
      2.被上訴人為58年8月28日生，車禍發生時為35歲8個月〈
        35.67歲〉，算至勞動基準法第53條第1項第1款所訂強
        制退休年齡60歲計算，尚有24.33年之工作時間。
        被上訴人為國中畢業，車禍前曾在高盟紡織公司工作月
        入約三萬元，因公司結束營業改至南奇紡織公司臨時工
        時薪180元，以被上訴人受傷害前之身體健康狀態、教
        育程度、社會經驗等，其主張依勞工每月最低工資標準
        15,840元計算，即屬可採。上訴人以被上訴人所提薪資
        單無法判定車禍受害當時確有勞動能力及工作收入云云
        ，尚無可採。則被上訴人每年薪資收入為190,080元。
        依霍夫曼計算式扣除中間利息後，則其兩造所不爭執之
        減少勞動能力百分之38點45之損害為1,183,637元【年
        別5%複式霍夫曼計算法〈第一年不扣除中間利息〉，其
        計算式為：《190,080*16.00000000〈此為應受扶養24
        年之霍夫曼係數〉+190,080*0.33*〈16.00000000-00.
        00000000〉》= 3,078,380，3,078,380*0.3845＝
        1,183,637〈小數點以下均四捨五入〉】。則被上訴人
        主張喪失勞動能力之損害額1,159,023元，即屬有據。
    (四)精神慰撫金：
      被上訴人於車禍受傷後曾住院開刀，其因身體及健康受有
      損害，精神上自感痛苦，被上訴人請求上訴人賠償非財產
      上之損害，自屬有據。再由財團法人奇美醫院93年7月15
      日之診斷證明書載明：「於5月31日再度入院，6月3日出
      院，手術作血腫清除、清創手術」（見原審交附卷第6頁
      、南調卷第13頁），並有財團法人奇美醫院94年08月23日
      （94）奇醫字第3782號函檢送被上訴人甲○○病歷及出院
      病歷摘要在卷可稽（原審南調字第97號卷第47-93頁），
      上訴人謂未經手術，尚無可採。查被上訴人學歷為國中畢
      業，目前無工作收入，名下有土地兩筆、汽車一台；上訴
      人學歷為高職肄業，目前任職大成不銹鋼公司包裝員，每
      月收入約21,000元至22,000元左右，名下有房地一棟，尚
      在繳納房屋貸款，業經兩造陳明在卷，且有兩造財產所得
      調件明細表附卷可考，爰斟酌兩造年齡、身分、地位、被
      上訴人所受傷害及其他一切情狀，被上訴人所受之精神損
      害應以40萬元，方屬公允。
    (五)綜上，被上訴人因本件交通事故所致之損害金額有：醫療
      費用36,871元、交通費3,900元、購買用品費用1,699元、
      看護費用135,000元、減少勞動能力1,159,023元、精神慰
      撫金40萬元，共計為1,736,493元。
六、次按被保險汽車發生汽車交通事故，受益人得在本法規定之
    保險金額內，直接向保險人請求保險金；保險人依本法規定
    給付之保險金，視為加害人或被保險人損害賠償金額之一部
    分，加害人或被保險人受賠償請求時，得扣除之。強制汽車
    責任保險法第28條及第30條分別定有明文。查本件上訴人已
    依強制汽車責任保險法之規定，向強制汽車責任保險之保險
    人第一產物保險股份有限公司領取保險金497,116元之事實
    ，業據提出保險付款明細表在卷可按（見本院卷證件存置袋
    ），復為上訴人所不爭，堪可信為真實。則揆諸前開說明，
    自應將上訴人所受領之上開保險金，視為應給付賠償額之一
    部分予以扣除，被上訴人得請求之賠償金額應扣減上列保險
    給付金額。從而，被上訴人得請求之金額為1,239,377元（
    1,736,493－497,116＝1,239,377）。
七、綜上所述，本件被上訴人主張因上訴人駕駛自小客車操控失
    當過失駛入機慢車道，自後追撞伊所騎乘號重機車使伊人車
    倒地受傷，受有損害1,736,493元（原起訴請求1,837,993元
    ，原判決就超過部分駁回被上訴人之請求，未據聲明不服，
    業已確定）為可採。上訴人所辯係遭他人所駕貨車追撞外力
    所致始失控追撞，被上訴人未受有看護費用之實際支出損失
    ，由所提薪資單無法證明車禍受害當時有勞動能力及工作收
    入而確認其受有減少勞動能力損失，又未開刀故應酌減慰撫
    金云云，均無可取。扣減已受領汽車強制責任保險金之理賠
    給付497,116元，被上訴人請求上訴人賠償1,239,377元，自
    屬有據。
    從而，被上訴人依侵權行為損害賠償之法律關係，在本院減
    縮為請求上訴人應給付1,239,377元，及自收受言詞辯論書
    狀繕本翌日即94年11月22日起至清償日止，按年息百分之5
    計算之利息，為有理由，應予准許。是則原審判命上訴人如
    數給付，併依聲請諭知供擔保後為准免假執行之宣告，於法
    並無不合。上訴意旨指摘原判決不當，求予廢棄改判，為無
    理由，應駁回其上訴。
八、本件事證已臻明確，兩造其餘攻擊防禦方法及證據資料，核
    與本件判決結果不生影響，不予一一論述，併予敘明。
九、據上論結，本件上訴為無理由，依民事訴訟法第449條第1項
    、第78條，判決如主文。
中    華    民    國    95    年    5     月    9     日
                  民事第二庭  審判長法  官  丁振昌
                                    法  官  李素靖
                                    法  官  李文賢
上為正本係照原本作成。
不得上訴。
中    華    民    國    95    年    5     月    10    日
                                    書記官  陳昆陽
                                               K


司法院資訊處製作；財團法人民間司法改革基金會備份。
